臺灣高雄地方法院民事判決　九十二年度訴字第一五六三號
　　原　　　告　戊○○
　　訴訟代理人　林復華律師
　　　　　　　　林柏瑞律師
　　被　　　告　丙○○
　　　　　　　　丁○○
　　　　　　　　乙○○
　　右　一　人　甲○○
　　訴訟代理人
當事人間分割共有物事件，經本院於民國九十三年五月六日言詞辯論終結，判決如下
：
    主      文
兩造共有坐落高雄縣岡山鎮○○段第三一八—七地號土地准予分割。分割方法為如附
圖方案一所示之Ｃ部分（面積三十九平方公尺）分歸原告所有，Ａ部分（面積一百五
十七平方公尺）分歸被告丙○○所有，Ｂ部分（面積九十九平方公尺）分歸被告乙○○所有，Ｄ部分（面積十二平方公尺）分歸被告丁○○所有。
被告丙○○應給付被告乙○○新臺幣壹拾肆萬伍仟捌佰元。
訴訟費用由被告丙○○負擔二分之一、被告乙○○負擔三分之一、被告丁○○負擔二
十五分之一，餘由原告負擔。
    事實及理由
一、原告主張：緣坐落高雄縣岡山鎮○○段第三一八－七地號之土地（地目建，面積
    三０七平方公尺）為兩造所共有（伊之應有部分為九００分之一一四，被告丙○○之應有部分為二分之一，被告乙○○之應有部分為三分之一，被告丁○○之應
    有部分為九百分之三六），而原告及被告丙○○、乙○○亦各依持分面積分管占
    有使用迄今，又系爭土地依其使用目的，並非不能分割，且兩造並無不分割之特
    約，惟兩造對分割方案尚有異見，致無法達成分割協議，為此乃依法訴請裁判分
    割，並請求按如附圖方案一所示之Ｃ部分（面積三十九平方公尺）分歸原告所有
    ，Ａ部分（面積一百五十七平方公尺）分歸被告丙○○所有，Ｂ部分（面積九十
    九平方公尺）分歸被告乙○○所有，Ｄ部分（面積十二平方公尺）分歸被告丁○○所有。
二、被告丙○○、乙○○係以：伊等均同意原告所提之分割方案，而被告丙○○所分
    得超出其持分面積三平方公尺部分之土地，其願依公告土地現值每平方公尺新臺
    幣（下同）四萬八千六百元計算補償予被告乙○○，爰聲明求為判決如原告聲明
    所示。
三、被告丁○○則以：以如附圖方案一所示之方法分割，伊分得之Ｄ部分係屬袋地將
    毫無經濟價值，原告所提分割方案對伊並不公平，爰請求判決依附圖方案二所示
    之方法為分割。
四、按各共有人得隨時請求分割共有物，而分割之方法不能協議決定者，法院得因任
    何共有人之聲請命為分配，民法第八百二十三條第一項前段、八百二十四條第二
    項分別定有明文。本件原告主張系爭土地為兩造所共有，其應有部分為九００分
    之一一四，被告丙○○、乙○○、丁○○之應有部分則各為二分之一、三分之一
    、九百分之三六，而上開土地係屬岡山都市計畫區，土地使用分區為第一種商業
    區，且兩造就此亦未訂立不予分割之期限，惟兩造就分割之方法迄仍無法達成協
    議等情，業據其提出與所述相符之土地登記謄本、分區使用證明書、調解不成立
    證明書等件在卷可證，且為被告所不爭執，自堪信原告主張為真實。今系爭土地
    地目既屬建地，就其使用目的並無不能分割之情形，而兩造間亦未訂有不分割期
    限之特約，且兩造於起訴前就系爭土地之分割方法並未能協議決定，從而本件原
    告訴請裁判分割系爭共有土地，依法洵屬正當，自應予以准許。
五、兩造共有系爭土地依法乃得裁判分割已如上述，至其分割方法，兩造於訴訟中乃
    各陳明願依如附圖方案一、二所示之方法分割系爭土地。查系爭土地四周均未臨
    道路（東面與第三一八－三二、三一八－三三地號土地相臨，南面與第三０二－
    一三、三０二－一四、三０二－一五地號土地相臨，西面與第三一八、三一八－
    一三地號土地相鄰，北面與第三一八－一八、三一八－一九、三一八－二０、三
    一八－三０、三二五－一地號土地相鄰），現其西半部為被告丙○○所占有，並
    於其上築有門牌號碼高雄縣岡山鎮○○街三八號之磚造一層房屋乙棟，而東半部
    則為被告乙○○所占有，並於其上築有門牌號碼同街三六號之磚造二層房屋乙棟
    ，另其西北側則有磚造二層樓房乙棟，現由原告占有使用中，其僅北側尚餘空地
    一處乙節，此經本院會同高雄縣岡山地政事務所人員到場勘測屬實，並製有勘驗
    筆錄、照片及複丈成果圖等件在卷可憑，是系爭土地原本既未與道路相鄰而屬袋
    地，而其上並早已建有一或二層磚造房屋而由各共有人俱連其他土地分別占有使
    用多年，故為兩造之最大利益及盡土地之最大效用，自應儘可能依現有之使用狀
    況而為分割始符兩造利益，而依被告丁○○所主張之分割方法即方案二附圖，其
    中Ｄ部分須破壞原有建物，且並未因此而使各共有人分得部分得與道路相鄰，至
    原告所主張之分割方案，則係參酌兩造房屋坐落現況暨各自應有部分之比例所為
    ，此已顧及分割後之個別及整體利用價值，並將對建物所致損害減至最低，且為
    被告丙○○、乙○○所同意，此自較符土地利用之經濟原則而堪認系爭土地之分
    割方法以如附圖方案一而非方案二所示之方式為之係屬最為妥當適宜，爰定其分
    割方法如主文第一項所示。
六、末按以原物為分配時，如共有人中，有不能按其應有部分受分配者，得以金錢補
    償之，為民法第八百二十四條第三項所明定。故以原物為分配時，各共有人是否
    應為補償或受補償，均應以其所受分配者，是否已逾或少於其應有部分為斷，且
    補償金額之多寡，亦應以應有部分為計算之標準，最高法院七十七年臺上字第六
    十五號著有裁判意旨可資參照。查依附圖方案一所示之內容而為分割，被告丙○○將分得一百五十七平方公尺，此已較其應有部分算得之面積即一百五十四平方
    公尺多出三平方公尺，而被告乙○○可分得之九十九平方公尺，將較其應有部分
    算得之面積一百零二平方公尺減少三平方公尺，此為被告丙○○、乙○○所不爭
    執，則依上開說明，被告乙○○所受分配短少之面積，自應由逾其應有部分取得
    之共有人即被告丙○○以金錢補償之；又系爭土地於九十二年之公告土地現值為
    每平方公尺四萬八千六百元，此有土地登記謄本附卷可佐，今被告丙○○、乙○○既均同意以此價格計算補償之金額，則被告丙○○自應以十四萬五千八百元補
    償被告乙○○始為合理，爰就其應補償金額判決如主文第二項所示。
七、據上論結，本件原告之訴為有理由，合依民事訴訟法第八十條之一、第八十五條
    第一項但書，判決如主文。
中　　　華　　　民　　　國　　九十三　　年　　　五　　　月　　 二十　　 日
                                        民事第五庭
~B審判長法官  黃  宏  欽
~B法      官  何  悅  芳
~B法　　　官　謝  雨  真
正本係照原本作成。
如不服本判決，應於送達後廿日內，向本院提出上訴狀並表明上訴理由，如於本判決
宣示後送達前提起上訴者，應於判決送達後十日內補提上訴理由書（須附繕本）。
中　　　華　　　民　　　國　　九十三　　年　　　五　　　月　　 二十　　 日
~B法院書記官　洪  育  祺
